最高法院民事判決　　　　　　　一○○年度台上字第八九六號
上　訴　人　高雄市農會
法定代理人　陳萬達
訴訟代理人　鄭曉東律師
　　　　　　魏緒孟律師
被 上訴 人　林明祥
上列當事人間請求損害賠償事件，上訴人對於中華民國九十九年
十二月三十一日台灣高等法院高雄分院第二審判決（九十九年度
上字第二○五號），提起上訴，本院判決如下：
    主  文
原判決廢棄，發回台灣高等法院高雄分院。
    理  由
本件上訴人主張：伊因訴外人鄭春財積欠債務未清償，聲請法院
假扣押鄭春財所有坐落高雄市○○區○○段一小段一三六三、一
三六四地號、權利範圍均為六六○分之四十九及同段一三七二、
、一三七四、一三七四之一地號、權利範圍均為一○○○○分之
一○○土地（下稱系爭土地）。被上訴人有意經由法院拍賣程序
標購系爭土地，因伊尚未就系爭假扣押事件所查封標的，聲請本
案強制執行，兩造遂於民國九十八年十月十六日簽訂契約（下稱
系爭契約），約定伊聲請強制執行系爭土地，倘法院拍賣最低價
額每坪在新台幣（下同）一百萬元以下時，被上訴人應以每坪一
百萬元以上之價格向法院標購，而為擔保被上訴人確會履行上開
條件，被上訴人應提出一百七十萬元擔保金予伊，倘被上訴人不
履行系爭契約之約定時，伊得沒收系爭擔保金。伊依約聲請拍賣
系爭土地，執行法院訂定拍賣最低價額為一千二百四十萬元，約
合土地每坪七十三萬四千五百九十七元。詎被上訴人未參與投標
，致由訴外人林慶雄參與投標，並以投標總價金一千二百四十萬
元得標，致伊受有三百八十七萬九千五百五十七元之損害，於扣
除系爭擔保金後，尚可請求被上訴人賠償二百十七萬九千五百五
十七元等情。爰本於民法第二百二十七條、第二百三十一條不完
全給付之規定，爰求為命被上訴人給付二百十七萬九千五百五十
七元本息之判決。
被上訴人則以：依系爭契約第一條、第四條約定意旨，係指伊應
以法院公告最低拍賣價額以上之價格參與投標，並非不管法院所
定最低拍賣價額，伊均應以每坪土地一百萬元以上之價格參與投
標。再伊指定合夥人林慶雄參與投標及得標，並未違反系爭契約
約定。又兩造亦未約定伊沒有依約參與投標，即得由上訴人沒收
系爭擔保金，故上訴人不得請求賠償損害等語，資為抗辯。
原審維持第一審所為上訴人敗訴之判決，駁回其上訴，無非以：
依系爭契約第一條約定，僅被上訴人於約定條件成就時，負有向
法院標購系爭土地之義務，並未同時約定禁止被上訴人使用他人
名義標購系爭土地，則被上訴人雖使用他人名義參與投標，亦不
違反系爭契約之約定。被上訴人既另行提供系爭擔保金作為履約
之擔保，足見其確有參與標購系爭土地之強烈意願。上訴人向法
院聲請強制執行系爭土地後，法院核定系爭土地每坪價格既在一
百萬元以下，已符合被上訴人進場標購之條件，且為避免一旦違
約，上訴人將從擔保金取償，被上訴人抗辯其以林慶雄名義參與
投標系爭土地等語，尚非無據。參酌證人林慶雄及仲介兩造簽訂
系爭契約之吳雅鈴之證詞，則上訴人主張被上訴人未以自己名義
親自參與投標系爭土地，顯然違反系爭契約之約定，其得據此，
請求被上訴人賠償損害，洵屬無據。又系爭契約第一條僅提及被
上訴人於法院核定以土地最低價額每坪在一百萬元（含）以下進
行拍賣時，被上訴人負有向法院標購系爭土地之義務，並無隻字
片語記載被上訴人同時負有以土地每坪一百萬元（含）以上之價
格，向法院標購之義務。又系爭契約第四條之約定並無所謂「上
開約定（含）以上之價格」之明確約定，參諸系爭契約第一條約
定，益徵上訴人執系爭契約第一、四條約定內容，主張被上訴人
負有以土地每坪一百萬元（含）以上之價格，向法院標購系爭土
地之義務云云，難予採信。系爭契約第四條約定：「……，到法
院以上開約定（含）以上之價格標購，……」等語，所指約定（
含）以上價格，合理的解釋，應指法院實際核定之土地每坪最低
底價（含底價在內）以上之價格。始符合人類趨吉避危之原則。
且上訴人又未能證明被上訴人對於拍得系爭土地同時存在其他更
大利益或有何個人之特殊考量因素，自應認被上訴人未違反系爭
契約之約定，則上訴人以被上訴人違反契約，應負損害賠償責任
，因而請求被上訴人賠償損害，即屬無據。從而上訴人本於民法
第二百二十七條及第二百三十一條不完全給付之規定，請求被上
訴人應給付上訴人二百十七萬九千五百五十七元本息，為無理由
，應予駁回等詞，為其判斷之基礎。
按解釋契約，固須探求當事人立約時之真意，不能拘泥於契約之
文字，但契約文字業已表示當事人真意，無須別事探求者，即不
得反捨契約文字而更為曲解，本院十七年上字第一一一八號判例
參照。查被上訴人不否認系爭契約係源於其有意經由法院拍賣程
序標購系爭土地，而要求上訴人就系爭假扣押查封標的聲請本案
強制執行。系爭契約開宗明義不但闡明上旨，並記明系爭土地合
計面積約十六點八八坪。其中第一、二、四條約定：甲方（即上
訴人）應將上開標的聲請強制執行拍賣，倘經法院拍賣以最低價
額每坪在新台幣壹佰萬元（含）以下時，乙方（即被上訴人）即
應向法院標購。乙方應於簽訂本契約後，十日內辦妥總價金十分
之一之擔保金，約新台幣壹佰柒拾萬元整，設定質權予甲方，以
擔保本契約之履行，若乙方不履行本契約，甲方即可行使質權，
處分沒收擔保金。強制執行至拍賣階段，乙方於接獲甲方通知後
，應於法院拍賣期日，到法院以上開約定（含）以上之價格標購
，倘若得標其一切契稅、過戶之一切費用、規費均由乙方負擔（
見第一審卷第六頁）。似約定被上訴人須至少以每坪一百萬元以
上之價格標買系爭土地。原審未遑推闡明晰，竟謂並無所謂上開
約定（含）以上之價格之明確約定，或謂約定（含）以上價格，
合理的解釋，應指法院實際核定之土地每坪最低底價（含底價在
內）以上之價格，自欠允洽。且原審既認被上訴人提供系爭擔保
金予上訴人，作為其標購系爭土地之擔保，被上訴人確有標購系
爭土地之強烈意願。則不論被上訴人標購系爭土地之動機為何，
其既得自行衡量上訴人所開之條件是否合理，而相與之為謀，再
簽訂系爭契約。能否再以嗣後法院訂定之拍賣價格相對較低，逕
認被上訴人如以每坪一百萬元之價格購買系爭土地，不符合人類
趨吉避危之原則，進而認被上訴人未以上開價格標買系爭土地，
並不違反系爭契約，亦滋疑義。上訴論旨，指摘原判決不當，求
予廢棄，非無理由。
據上論結，本件上訴為有理由。依民事訴訟法第四百七十七條第
一項、第四百七十八條第二項，判決如主文。
中    華    民    國  一○○  年    六    月    九    日
                      最高法院民事第五庭
                          審判長法官  劉  福  聲  
                                法官  黃  義  豐  
                                法官  劉  靜  嫻  
                                法官  袁  靜  文  
                                法官  王  仁  貴  
本件正本證明與原本無異
                                      書  記  官  
中    華    民    國  一○○  年    六    月  二十一  日
                                                      Ｖ